【裁判字號】    98,簡上,630
【裁判日期】    990331
【裁判案由】    給付租金等
【裁判全文】
臺灣臺北地方法院民事判決             98年度簡上字第630號
上 訴 人 即
附帶被上訴人  台灣歐力士股份有限公司
法定代理人    甲○○
訴訟代理人    丁○○
被上訴人即
附帶上訴人    智得溝通事業股份有限公司
法定代理人    乙○○
訴訟代理人    丙○○
上列當事人間給付租金等事件，上訴人及附帶上訴人對於民國98
年8月17日本院臺北簡易庭98年度北簡字第5199號第一審判決提
起上訴及附帶上訴，本院於99年3月17日言詞辯論終結，判決如
下：
    主  文
原判決關於駁回上訴人後開第二項之訴及命上訴人負擔訴訟費用
之裁判均廢棄。
被上訴人應再給付上訴人新臺幣貳拾萬捌仟佰伍拾玖元，及
自民國九十八年一月一日起至清償日止，按年息百分之五計算之
損害賠償金。
其餘上訴駁回。
附帶上訴駁回。
第一、二審訴訟費用由被上訴人負擔十分之八，餘由上訴人負擔
；附帶上訴訴訟費用由被上訴人負擔。
    事實及理由
一、上訴人臺灣歐力士股份有限公司（下稱歐力士公司）起訴主
    張：
  (一)被上訴人智得溝通事業股份有限公司（下稱智得公司）於民
    國97年1月1日與其訂立租賃契約，向其承租FUJI XEROX DCC
    4300X彩色數位式影印機1台（含傳真機，機號：910062）及
    FUJI XEROX A-1250彩色數位式影印機1台（含G-640線，機
    號：602789）（下統稱系爭租賃物），租期自97年1月1日起
    至100年12月31日止為期48個月，約定租金為每月新台幣（
    下同）2萬5000元，詎被上訴人自97年11月辦理停業，經上
    訴人催告依約履行，被上訴人仍置之不理，依前揭租賃契約
    之約定，被上訴人即喪失期限利益，依租約第10條之約定，
    被上訴人應給付未付租金95萬元【（48-10）×2萬5000】。
    經上訴人依約取回上開租賃機器並出售，得款19萬5025元，
    扣除後，被上訴人尚積欠75萬4975元之租金未付；又依系爭
    租約第12條之約定，被上訴人應就上開積欠租金按年息14.6
    ％計付損害賠償金，為此提起本訴。
  (二)並補充上訴理由如下：
    在契約自由原則與契約嚴守原則下，任何人簽訂契約後，均
    受契約條款之拘束，而不得任意毀約，否則即需負擔賠償責
    任。被上訴人基於營業目的，向上訴人以融資方式租用系爭
    租賃物，並簽訂系爭契約，自應嚴守契約，不得以任何不當
    之方式，成為拒絕履行契約之藉口，或以其他方式圖免應付
    之契約責任，而系爭契約書第10條既已約明，被上訴人違約
    自應給付上訴人未付之租金（即租金總額扣減已付租金），
    再者，上訴人系爭契約之成立係為融資性租賃，實與金錢消
    費借貸性質無異，因上訴人以「融物」之方式，達成被上訴
    人「融資」之目的，免除被上訴人購置設備之資金壓力，又
    可達被上訴人租稅之助益，因此，上訴人請求之金額絕非簡
    略以違約金之請求而為判決，而係以「租金」方式回收消費
    借貸之款項，縱本院仍認上訴人之請求為違約金，仍應依契
    約內容並審酌上訴人之損害，予以適當之判決。
  (三)附帶上訴部分則答辯以：
    系爭契約是否顯失公平，須被上訴人於締約當時無從選擇，
    而本件被上訴人於締約時並非處於無從選擇對象或無拒絕締
    約餘地之情況，被上訴人所稱顯無理由，再者，契約當事人
    發生違約行為，不論是否為善意，均應依約賠償，遑論明知
    公司解散等行為；尤其被上訴人拒絕給付，造成上訴人損害
    ，更應依契約書所定給付未付之租金，此外，被上訴人於前
    契約之未付租金部分，一併計算於系爭契約以利被上訴人分
    期給付，此部分已與民法所定租賃契約不儘相同，上訴人主
    張此係「融資性租賃」之約定，被上訴人亦不否認，僅自稱
    應依民法租賃契約及法理解決，惟相較於上訴人所支付之大
    額成本，而被上訴人僅須支付些微租金即可使用機器設備，
    對上訴人而言，豈非顯失公平，況系爭影印機為上訴人所有
    ，經被上訴人返還出售，上訴人亦以自身財產間接減少被上
    訴人之債務，因此，被上訴人自無有何不利，是被上訴人提
    起附帶上訴實屬無據等語。
二、被上訴人即附帶上訴人則以：
  (一)兩造所簽訂之出租契約書顯為定型化契約，而其中之第2、8
    、10、11、12條等約定，其內容或有給付與對待給付顯不相
    當者、或有要求於消費者違約時應負擔顯不相當之賠償責任
    者、或有使他方當事人拋棄權利或限制其行使權利者，此等
    約定皆已違反平等互惠原則，依消費者保護法第12條、消費
    者保護法施行細則第14條、民法第247條之1規定應屬無效。
  (二)又依前揭出租契約書附表中（7）3.約定：「若因承租人要
    求標的物移轉於其關係企業或其他第三人承接時，經出租人
    同意後，本契約內之一切權利義務移轉關係企業或其他第三
    人承接，由出租人與其關係企業或該第三人依移轉當時本契
    約條件另訂契約。」等語，被上訴人於提出將解散公司時，
    亦有向上訴人依本條約定提出標的物移轉於第三人承接之要
    求，上訴人以第三人（智得傳播興業股份有限公司）為新設
    公司為由，斷然拒絕同意，實為權利濫用，若上訴人可擅然
    如此，此條文對被上訴人即承租人又有何用，形同具文，故
    上訴人無正當理由拒絕被上訴人依約所提之替代租約移轉方
    案，形同放棄權利，已不得再主張要求其他損害賠償或租金
    等權利。
  (三)縱系爭契約非屬無效或依前項已無請求權利，然查，依出租
    契約書第8條約定：「因可歸責於承租人之事由致標的物毀
    損或滅失時，承租人應對出租人支付相當標的物之金額或剩
    餘期數租金總和，作為對損害的賠償。」及第10條約定：「
    承租人若發生下列各款之情形時，經出租人催告後仍不履行
    本契約之義務時，本契約即刻終止，且承租人應將標的物歸
    還出租人，並即刻對出租人支付未付租金（即租金總額扣除
    已付租金）：……4.承租人將公司停業、解散或清算等信用
    瑕疵出現。」，兩條文相對照，前者之用語為「剩餘期數租
    金總和」，而後者之用語為「支付未付租金（即租金總額扣
    除已付租金）」，按契約附表中（5）租金及其支付方式，
    租金：每期新台幣2萬3809元…云云，承租人簽約時即認為
    第10條文中，租金總額即為每期2萬3809元，若為第8條之意
    ，則應使用相同文義用語避免發生疑義，惟上訴人並未如此
    制定，故應認為依約支付終止前之每期租金總額，並無第10
    條約定中之未付租金情形，即依約亦已完全給付，上訴人應
    無再請求之餘地。
  (四)退步言之，如認被上訴人所述無理，惟上訴人之期限利益喪
    失條款（即系爭契約第10條）中，應扣除租賃公司即上訴人
    因此所節省之費用及期前利息之扣除，始不生無效之虞，但
    上訴人並未有此作為，故應為無效之解釋，即使期限利益喪
    失條款未無效，上訴人在終止契約時，租賃物期前收回與期
    滿收回之價值差額，應於扣除，雖上訴人主張系爭租賃物已
    出售得款19萬5025元，然本件上訴人曾與被上訴人提議以95
    萬元買斷系爭租賃物，僅因嗣後有其他原因而未能達成協議
    ，因此足見機器殘值應尚有95萬元之價值，則賠償總額之計
    算應扣除該筆金額始為允當，又如殘值非為95萬元而僅係上
    訴人所稱之19萬5025元，則上訴人除應扣除該金額外，對於
    請求月份之租金亦應按此殘值計算，不得仍以2萬5000元為
    計算，否則即會因此而有不當獲利之可能。
三、原審判命被上訴人應給付上訴人37萬7488元及自98年1月1日
    起至清償日止，按年利率5％計算之損害賠償金；並駁回上
    訴人其餘之訴。原審並就上訴人勝訴部分依職權宣告假執行
    ，同時宣告被上訴人如以37萬7488元為上訴人預供擔保，得
    免為假執行。上訴人不服提起本件上訴，並於本院為上訴聲
    明：(一)原判決不利於上訴人部分廢棄。(二)前開廢棄部分，被
    上訴人應再給付上訴人37萬7487元及自98年1月1日起至清償
    日止，按年息5％計算之損害賠償金。被上訴人則提起附帶
    上訴，其答辯聲明：駁回上訴。附帶上訴聲明：(一)原判決關
    於命被上訴人給付部份廢棄。(二)上開廢棄部分請求駁回上訴
    人在第一審之訴。
四、本件兩造不爭執事項：
  (一)被上訴人於97年1月1日與上訴人訂立租賃契約，向上訴人承
    租FUJI XEROX DCC 4300X彩色數位式影印機1台（含傳真機
    ，機號：910062）及FUJI XEROX A-1250彩色數位式影印機1
    台（含G-640線，機號：602789），租期自97年1月1日起至
    100年12月31日止為期48個月，租金每月2萬5000元。
  (二)被上訴人從開始使用系爭租賃物至97年11月間歇業共繳納10
    期之租金。
五、得心證之理由：
    本件上訴人依兩造契約約定主張被上訴人負有支付未付租金
    之義務，為被上訴人所否認，並以前詞置辯，是本件兩造之
    爭點在於：(一)系爭契約是否具定型化契約之性質而有無效之
    情形，抑或有違消費者保護法規定之情事？(二)上訴人拒絕同
    意被上訴人將系爭租賃物移轉於第三人承接之要求是否係屬
    權利濫用？(三)上訴人請求未到期租金及賠償金是否有據？如
    是，則得請求之金額為若干？
  (一)首按，當事人互相表示意思一致者，無論其為明示或默示，
    契約即為成立，民法第153條第1項定有明文。次按融資性租
    賃之特色，在於租賃公司基於融資之目的，為承租人取得物
    品之所有權，再將該物交付與承租人使用收益。如承租人先
    行購買物品取得所有權後，因須融通資金，嗣將該物售予租
    賃公司，並與租賃公司訂立融資性租賃契約，取得使用該物
    之權益，此種情形，亦可謂融資性租賃。依融資性租賃行為
    之特徵，宜解為類似租賃之無名契約，蓋其亦有關於租賃物
    之利益、危險之分擔問題，與金錢消費借貸並不相同。（最
    高法院93年台上字第482號判決意旨參照），亦即謂依其主
    要特徵，宜解為類似於租賃之無名契約，於其性質與固有租
    賃相同者，適用民法有關之租賃規定，否則依法理解決。
  (二)查兩造於97年1月1日訂立出租契約書，於第一條載明「出租
    人（即上訴人）依據承租人（即被上訴人）之指定自附表第
    2項所載之供應商購入附表第1項所載之標的物出租與承租人
    ....」等語，足見上訴人係基於融資之目的，為被上訴人取
    得物品之所有權，再將該物交付與被上訴人使用收益，是依
    前開裁判意旨，本件租賃契約自屬融資性租賃契約，堪可認
    定。至上訴人源引90年度台上第1841號判決主張系爭租賃契
    約實與消費借貸性質無異云云，惟酌以最高法院93年台上字
    第482號判決意旨可知，前開交易行為，係以融資購買租賃
    物為先，復以租賃之意思成立契約，其法律上之性質並非消
    費借貸自明。詳言之，所謂融資性租賃企業，並非直接以金
    錢貸與需求資金者之企業，而係出資購買租賃物，取得租賃
    物所有權後，再出租予需用租賃物者之企業，是上訴人前開
    主張洵無足採，先予述明。
  (三)再者，消費者保護法所稱之消費者，係指以消費為目的而為
    交易、使用商品或接受服務者而言，此觀同法第二條第一款
    規定自明。又所謂消費，其意義包括為達成生活目的之行為
    ，以及不再用於生產之情形下所為之最終消費而言，此亦有
    行政院消費者保護委員會（84）台消保法字第00351號函釋
    可參。本件被上訴人向上訴人租用影印機係為辦公營業之用
    ，顯非不再用於生產之情形下所為之最終消費，此與被上訴
    人所稱之消費者保護法所稱「消費者」有所差異，準此，本
    件即無前開條文規定之適用。另按，所謂定型化契約應受衡
    平原則限制，係指締約之一方之契約條款已預先擬定，他方
    僅能依該條款訂立契約，否則，即受不締約之不利益，始應
    適用衡平原則之法理，以排除不公平之「單方利益條款」，
    避免居於經濟弱勢之一方無締約之可能，而忍受不締約之不
    利益，是縱他方接受該條款而締約，亦應認違反衡平原則而
    無效，俾符平等互惠原則，最高法院93年度台上字第710號
    民事判決可以參考。被上訴人雖抗辯稱兩造所簽訂之出租契
    約書條款中，其內容或有給付與對待給付顯不相當者、或有
    要求於消費者違約時應負擔顯不相當之賠償責任者等約定，
    已違反平等互惠原則云云。經查，兩造於系爭租賃契約第十
    四條約定附表第7項所定之附帶條款，經雙方無異議承認時
    ，得用以補充或修正契約，並視為本契約之一部分，足認被
    上訴人於簽訂系爭租賃契約時並非僅係簽名蓋章而已，尚可
    就契約條件與上訴人作協議後置於契約內容，顯與處於無從
    選擇締約對像或無拒絕締約餘地之情況，而訂立顯然不利於
    己之約定者有所不同；況本件系爭租賃契約係屬融資性租賃
    契約，業論述如上，依其契約性質及目的以觀，上訴人尚非
    不能本於契約約定請求被上訴人支付租金或違約金，否則何
    需有融資性租賃契約之存在，是難以肯認兩造所約定之條款
    有何違反誠信原則，顯失公平而無效之情形，是被上訴人此
    部分抗辯，洵屬無據。
  (四)第按，民法第一百四十八條第一項係規定行使權利，不得以
    損害他人為主要目的，若當事人行使權利，雖足使他人喪失
    利益，而苟非以損害他人為主要目的，即不在該條所定範圍
    之內，又此所謂以損害他人為主要目的，應包括權利之行使
    ，於自己所得利益極小而於他人損害甚大者或其行使違反經
    濟用途或社會目的者在內，最高法院45年台上字第105號判
    例、70年度台上字第3283號民事判決參照。本件被上訴人另
    抗辯上訴人以第三人智得傳播興業股份有限公司（下稱智得
    傳播公司）為新設公司為由，斷然拒絕同意被上訴人將系爭
    租賃物移轉予智得傳播公司承接之要求，實為權利濫用云云
    。經查，被上訴人所提出之智得傳播公司係於97年12月22日
    經主管機關核准設立，此有公司登記資料查詢附於原審卷為
    證，顯見於被上訴人通知上訴人其將解散公司時，智得傳播
    公司僅為一新設之公司，依一般交易習慣可知，如非交易往
    來已有一定程度，締約相對人對於換約之新對象，較舊對象
    而言，本多所顧忌，於交易內容、條件等審查上，本得多方
    考量，更何況是本件新設立之公司？是本件上訴人於智得傳
    播公司財務及信用狀況不明之情形下，自會拒絕由該公司承
    接系爭租賃物之使用權，此非被上訴人所不可預見。雖被上
    訴人復辯以如上訴人詳加查詢智得傳播公司之資料即可證其
    非虛設或無付款實力云云，惟智得傳播公司係屬新設之公司
    ，其於交易市場上尚無任何資料可循，而縱公司登記資料查
    詢有記載該公司之資本總額及股東資訊內容，然此與該公司
    是否即屬具有付款能力並無干係，是以上訴人所為顯非屬於
    自己所得利益極小而於他人損害甚大者或其行使違反經濟用
    途或社會目的者之情形，與被上訴人之前揭抗辯有異，所辯
    自非可採。
  (五)依前開說明，本件系爭租賃契約合法有效成立，且觀諸系爭
    租賃契約第十條約定可知，於承租人將公司解散，經出租人
    催告後仍不履行契約之義務時，契約即刻終止，承租人即刻
    對出租人支付未付之租金（即租金總額扣除已付租金）。是
    本件被上訴人既已通知上訴人公司解散一事，嗣經上訴人催
    告被上訴人履行契約未果，則上訴人自得請求被上訴人支付
    未付之租金，堪無疑義；被上訴人雖辯以比對系爭租賃契約
    第8、10條約定之用語可知，後者並無約定應支付未付之租
    金，故應認為係依約支付終止前之每期租金總額而已，被上
    訴人既已完全給付，上訴人應無再請求之餘地云云。然查，
    系爭租賃契約第10條固僅約定被上訴人需支付未付之租金（
    即租金總額扣除已付租金），並無詳述該未付之租金係終止
    前未付之每期租金抑或包含未到期之租金等語，然從融資性
    租賃契約性質及目的以觀，其租金係出租人提供融資予承租
    人之對價，出租人並經由收取租金而收回支付予供應商之價
    金，承租人使用收益租賃物與其按期支付租金間並無對價關
    係。因融資性租賃具有強烈之金融性格，出租人所重視者為
    資金之提供或回收，租賃物係特別為承租人之使用目的而購
    入，出租人締約之目的乃向承租人收回購置租賃物之成本及
    預期之利潤，故承租人如違反融資性租賃契約，致出租人取
    回租賃物，因而使承租人無法使用收益時，承租人亦不能完
    全免除支付租金之義務，此有台灣高等法院90年度上更（一
    ）第175號判決可參。是以，被上訴人自不得遽以契約條款
    未明確約定即認本件上訴人所得請求者僅有終止契約前未付
    之每期租金而已。準此，上訴人所得請求之租金包含終止前
    未付之每期租金以及未到期之租金一節，已堪認定。又依前
    開說明可知，出租人締約之目的乃向承租人收回購置租賃物
    之成本及預期之利潤，且綜觀系爭租賃契約之內容，並無約
    定於上訴人向被上訴人請求未付租金時，其請求之金額係以
    租賃物之殘值計算每月租金，是本件每月租金仍應按兩造當
    初所約定之金額為妥，尚無法將終止後應收取之剩餘租期基
    本租金逕以折舊方式計算，一併說明。
  (六)綜上，兩造約定每月租金以2萬5000元為計，又被上訴人僅
    繳納10期之租金之事實，此兩造所不爭執，故上訴人自得本
    於系爭租約之約定請求未付租金95萬元【（48-10）×2萬50
    00】。然依系爭租賃契約第十條約定，契約終止時，被上訴
    人公司應將系爭租賃物返還予上訴人，而上訴人業已於97年
    11月底取回系爭租賃物，於98年3月出售得款19萬5025元，
    有其提出之統一發票附於原審卷為憑（詳原審卷第51頁）；
    復依行政院所發布之固定資產耐用年數表，動產之耐用年數
    為五年，系爭租賃物為新機由被上訴人公司分別自93年9月
    及97年1月起使用，至97年11月契約終止時，已分別歷4年2
    月及10個月，自應依法扣除其折舊率。而上訴人購買系爭租
    賃物之價格含稅分別為4萬5000元之電腦110萬4899元之
    影印機42萬812元彩色複合機及2萬5000元之傳真機，有
    台灣全錄股份有限公司統一發票在卷可按，按定率遞減法，
    每年應折舊369/1000，則系爭租賃物折舊後之殘值，其中
    已無殘值【計算式：4萬5000元－（4萬5000元×369/1000×
    4年＋4萬5000元×369/1000×2/12年）】，惟經上訴人取得
    後賣得4874元（詳原審卷第51頁）、已無殘值【計算式：
    110萬4899元－（110萬4899元×369/1000×4年＋110萬4899
    元×369/1000×2/12年）】，惟上訴人取得後賣得2萬555元
    （詳原審卷第51頁）、折舊後之殘值為29萬1412元【計算
    式：42萬812元－（42萬812元×369/1000×10/12年）】、
    折舊後之殘值為1萬7312元【計算式：2萬5000元－（2萬
      5000元×369/1000×10/12年）】。則上訴人取回系爭租
      賃物所獲得之利益應以33萬4153元為適當（計算式：4874
      元＋2萬555元＋29萬1412元＋1萬7312元＝33萬4153元）
      ，準此，被上訴人以上訴人賤賣系爭租賃物，僅得款19萬
      5025元云云，即無依據。是本件上訴人所得請求之金額即
      應扣除上訴人取回系爭租賃物所受之利益始為妥適，故其
      依系爭租賃契約所得請求之金額為61萬5847元（計算式：
      95萬元－33萬4153元＝61萬5847元）。
  (七)末按，約定之違約金額過高者，法院得減至相當之數額，民
    法第252條著有明文。違約金之酌減是否相當須依一般客觀
    事實、社會經濟狀況及當事人所受損害情形，以為酌定標準
    ，而債務已為一部履行者，亦得比照債權人所受利益減少其
    數額，最高法院49年台上字第807號、79年台上字第1915號
    判例意旨可資參照。又約定之違約金苟有過高情事，法院即
    得依此規定核減至相當之數額，並無應待至債權人請求給付
    後始得核減之限制，此項核減，法院得以職權為之，亦得由
    債務人訴請法院核減(最高法院79年台上字第1612號判例意
    旨亦可資參照)。查系爭租賃契約第十二條第1項約定：承租
    人若遲延履行本契約之一切付款義務時，承租人應支付自原
    應付款日次日起至實際付款日止以年息14.6％計算之遲延支
    付損害賠償金等語，核其性質，係屬違約金之約定，依前開
    說明，如約定之違約金過高時，本院自得予以酌減。經查，
    上訴人依據系爭前揭租賃契約之約定請求被上訴人給付未到
    期之租金，扣除取回租賃物之殘值，並衡諸系爭融資性租賃
    契約之性質，上訴人之損害已獲部分填補，是審酌系爭租賃
    契約之性質、上訴人公司依契約可得之利益、被上訴人違約
    所致之損害及所失利益等一切情況，認本件違約金應按年息
    5％計算為當。
六、從而，上訴人依系爭租賃契約第10條、第12條，請求被上訴
    人給付61萬5847元，及自支付命令送達翌日即自98年1月1日
    起至清償日止，按年息5％計算之損害賠償金，為有理由，
    應予准許；其逾此准許部分之請求，為無理由，應予駁回。
    原審僅命被上訴人給付37萬7488元，及自98年1月1日起至清
    償日止，按年息5％計算之損害賠償金，尚有未洽，上訴意
    旨就此部分指摘原判決不當，求予廢棄改判，為有理由，爰
    由本院予以改判如主文第2項所示，至於上訴人請求不應准
    許部分，原審為上訴人敗訴之判決，經核並無違誤，上訴意
    旨求予廢棄改判，為無理由，應駁回其上訴。被上訴人所為
    附帶上訴，則為無理由，應予駁回。
七、本件事證已臻明確，兩造其餘攻擊防禦方法及所提證據，核
    與本件判決結果不生影響，爰不另一一論述。
八、據上論結，本件上訴人上訴為一部有理由，一部無理由；被
    上訴人附帶上訴為無理由，依民事訴訟法第436條之1第3項
    、第449條第1項、第450條、第79條，判決如主文。
中    華    民    國    99    年    3     月    31    日
                  民事第五庭  審判長法  官  薛中興
                                    法  官  陳杰正
                                    法  官  洪純莉
以上正本係照原本作成。
本判決不得上訴。
中    華    民    國    99    年    3     月    31    日
                                    書記官  邱美嫆

司法院資訊處製作；財團法人民間司法改革基金會備份。
